【裁判字號】    92,重訴,311
【裁判日期】    921024
【裁判案由】    土地所有權移轉登記
【裁判全文】
臺灣高雄地方法院民事判決  九十二年度重訴字第三一一號
    原      告  丙○○
    訴訟代理人  林樹根律師
                洪茂松律師
    被      告  乙○○○
    訴訟代理人  李昌明律師
當事人間請求土地所有權移轉登記事件，本院於民國九十二年十月九日言詞辯論終結
，判決如下：
    主      文
被告應將坐落高雄市鎮一小段一三四六號，面積五百五十三平方公尺土地
之所有權應有部分二分之一移轉登記予原告。
訴訟費用由被告負擔。
    事實及理由
一、原告起訴主張：伊與被告配偶梁萬福於民國六十二年間各出資一半，共同購買當
    時坐落高雄市小港區○○○段十八之十二號土地，應有部分各為二分之一，並信
    託登記於被告名下，嗣上開土地歷經分割、重測，改為店鎮段一三四六號等數筆
    土地，七十五年十一月間，雙方合意，就坐落高雄市鎮一小段一三四
    六號，面積五百五十三平方公尺土地（下稱系爭土地）之應有部分二分之一，辦
    理移轉登記請求權之預告登記，嗣八十九年間，被告竟否認原告之權利，訴請塗
    銷該預告登記，經法院判決伊勝訴確定，確認預告登記有效，系爭土地為其所有
    ，伊業於九十二年五月五日以存證信函終止雙方信託關係，並催告被告應返還系
    爭土地之移轉登記，被告均置之不理，為此，爰提起本訴請求返還信託物。並聲
    明：被告應將系爭土地移轉登記予原告。
二、被告則以：系爭土地為其所有，兩造間並無任何信託之關係存在，伊亦否認上開
    預告登記，而其前案請求塗銷預告登記之訴，係因法院認為伊無法舉證證明印鑑
    、印鑑證明及土地所有權狀遭盜用而判決駁回其請求，前案確定判決之訴訟標的
    應為民法第七百六十七條中段、第一百八十四條第一項及第一百七十九條等請求
    權，並未及於兩造間是否有信託關係存在之實體判斷，是本件原告主張信託法律
    關係請求權存否之判斷自不受前揭確定判決效力所拘束，原告仍應負舉證責任證
    明雙方之信託關係存在等語，資為抗辯。並聲明：請求駁回原告之訴。
三、兩造不爭執之事項：
  (一)原告於七十五年十一月二十八日聲請高雄市前鎮地政事務所就被告所有之系爭土
    地之應有部分二分之一權利移轉請求權為預告登記，有土地登記謄本及本院依被
    告聲請向高雄市前鎮地政事務所調取之預告登記全卷資料可稽。
  (二)被告前依民法第七百六十七條中段、第一百八十四條及第一百七十九條等規定提
    起塗銷預告登記之訴，訴請原告應將上開預告登記塗銷，經本院以八十九年重訴
    字第四七六號及台灣高等法院高雄分院九十一年重上字第八二號判決被告敗訴，
    並於九十二年三月十一日確定，此有上開民事判決暨判決確定證明書附卷可稽，
    復經本院依職權調取上開民事卷宗查明屬實。
  (三)原告於九十二年五月五日寄發存證信函通知被告終止信託關係，請求配合辦理系
    爭土地所有權移轉登記事宜，有存證信函為證。
四、原告援依兩造前案確定判決所認定之上開預告登記有效為由，訴請被告移轉登記
    系爭土地之應有部分二分之一，被告則以前揭情詞置辯拒絕移轉，是本件應審酌
    之主要爭點乃：前揭確定判決之效力是否得拘束本件訴訟之判斷？玆將本院判斷
    敘述如下：
  (一)按確定判決之理由雖無既判力，惟法院於判決理由中，就訴訟標的以外當事人主
    張之重要爭點，本於當事人辯論之結果，已為判斷時，其對此重要爭點所為之判
    斷，除有顯然違背法令之情形，或當事人已提出新訴訟資料，足以推翻原判斷之
    情形外，應解為在同一當事人間就該重要爭點所提起之訴訟中，法院及當事人就
    該已經法院判斷之重要爭點法律關係，皆不得任作相反之判斷或主張，始符民事
    訴訟上之誠信原則。最高法院九十二年度台上字第一三九九號裁判要旨可資參照
    。
  (二)經查，被告訴請原告塗銷預告登記之訴前案確定判決之訴訟標的法律關係為民法
    第七百六十七條中段、第一百八十四條及第一百七十九條等規定，固為兩造均不
    爭執，並有該確定判決可佐。然前案確定判決理由中已認定系爭土地之預告登記
    並非無效之重要爭點事實在案，前案確定判決依預告登記記載之內容：「請求權
    人丙○○，限制處分所有權二分之一，為保全丙○○對該筆土地權利移轉請求權
    ，同意將該筆土地之所有權持分二分之一預告登記予丙○○」等語，並斟酌全辯
    論意旨認定：「被上訴人（本件原告）就系爭土地所有權持分二分之一信託登記
    上訴人（本件被告）名義，上訴人並立預告登記同意書予被上訴人向高雄市前鎮
    地政事務所為預告登記，足資認定」（見前揭二審確定判決第十一頁）、「系爭
    土地於六十二年三月間地目為田，.. 是於六十二年三月間承買系爭土地需具備
    自耕能力，至為明確，...... 惟被上訴人（本件原告）於六十二年三月間係屬
    公務人員，為上訴人（本件被告）所不爭執，被上訴人當時依法自無法取得自耕
    能力證明書，且參以上訴人與洪萬成等人合資購買之高雄市○○區○○段七六三
    號等八筆土地，亦因洪萬成具有自耕能力，才將土地登記予洪萬成名下，是上訴
    人主張被上訴人倘出資二分之一，自可登記為所有權人，即屬無據」（見該判決
    第十三頁以下）、「按本件預告登記所保全者乃所有權移轉登記請求權，係屬債
    權性質，依民法第一百二十五條規定時效為十五年，.... 而本件被上訴人將系
    爭土地信託登記上訴人名下，已如前述，則本件預告登記所保全之系爭土地二分
    之一所有權移轉請求權，於信託關係消滅前，尚不可行使，即本件請求權消滅時
    效，應自信託關係消滅開始起算，而本件信託關係現仍存續中，自無消滅時效起
    算之問題」（該判決第十四頁以下）、「系爭土地由被上訴人與梁萬福合資購買
    後，信託登記與有自耕能力之上訴人名義，其買賣債權行為及登記物權行為自均
    屬有效」（見同上判決第十五頁以下）等情確定在案，是依前揭裁判要旨，本院
    及兩造自不得就前開確定判決認定之爭點事實任作相反之判斷或主張。是被告於
    本案抗辯系爭土地並非兩造合資購買，兩造間並無信託關係存在云云，難予採信
    。
  (三)又七十五年間雖尚無信託法之相關法律規定可資適用，然衡之民間習慣及民眾法
    感，通常並沒有清楚界定借名登記與信託關係間法律要件之差別，是原告據前案
    確定判決所認定有效存在之預告登記，主張終止兩造間之信託關係，訴請返還系
    爭土地應有部分二分之一之登記，自非無據，被告辯稱七十五年間尚無信託法，
    兩造間自無信託關係存在云云，即無足採。
  (四)至於被告復抗辯：預告登記同意書有兩份尚有爭議及辦理本件預告登記之代書甲
    ○○於前案確定判決中均未出庭作證等語，然查，證人即地政事務所承辦人員丁
    ○○到庭說明：「（問：本件預告登記是否由你承辦？為何有兩份預告登記同意
    書？）初審是我負責的，當時因為第一份預告登記書的內容不夠明確，我們要求
    當事人補正，第一份同意書上註記增刪字樣都不是我所為，是當事人自行更改的
    ，我們要求當事人補正會發通知書，本件是由代書領回重新製作第二份預告登記
    同意書並繳回第一份的預告登記同意書，事後我們是根據補正後的第二份同意書
    辦理預告登記」、「（被告訴訟代理人問：請證人說明一般預告登記辦理程序是
    否有規定要將原來命補正的原始資料一併附卷，或是因本件特殊情形才附卷？）
    通常我們通知當時人領回應該補正的資料後，如果事後當事人一併將原來的資料
    送件進來，我們就會一併附卷不會撕掉或退回，如果當事人沒有將原始應補正的
    資料送進來也沒有關係，一般如果補正只有部份增刪當事人會直接在原始資料上
    增刪蓋章送進來附卷，若是內容大幅修正通常會送新的資料進來，像本件這種情
    形附二份資料的也是滿常見的」等語在卷（見本院九十二年九月二十二日言詞辯
    論筆錄），因此，由證人丁○○上開證詞尚不足認定憑辦本件預告登記之預告登
    記同意書有何偽造或不實之處，自不足以推翻前案確定判決所認定之預告登記為
    有效之事實。又證人甲○○部分則屢經本院傳訊，均未到庭，本院審酌甲○○係
    於七十五年間承辦本件預告登記，迄今歷時十七、八年，縱使到庭亦未必對於當
    時承辦情形記憶清楚，原告復自陳本件預告登記係由其出面委託甲○○代為辦理
    ，及被告傳請傳訊甲○○待證關於兩份預告登記同意書之事項，業經地政事務所
    承辦人員丁○○到庭陳述明確等一切情狀，認甲○○部分應毋庸再予傳訊調查，
    附此敘明。
五、綜上所述，前案確定判決就兩造間確有合資購買系爭土地，預告登記有效及原告
    得請求移轉系爭土地之應有部分二分之一之爭點事實，本於兩造當事人於前案訴
    訟辯論結果，已為判斷，而本案訴訟中被告所提出之訴訟資料，並不足以推翻原
    判斷之結果，從而，原告主張依前案確定判決認定有效之預告登記訴請被告移轉
    登記系爭土地應有部分二分之一之權利，即有理由，應予准許。
六、本件事證已臻明確，兩造其餘未經援用之攻擊防禦方法，經審酌後認對本判決結
    果不生影響，爰不逐一論駁，併此敘明。
七、結論：原告之訴為有理由，依民事訴訟法第七十八條，判決如主文。
中      華      民      國    九十二    年      十      月    二十四    日
                                臺灣高雄地方法院民事第一庭
~B法      官  蘇姿月
正本係照原本作成。
如不服本判決，應於送達後廿日內，向本院提出上訴狀並表明上訴理由，如於本判決
宣示後送達前提起上訴者，應於判決送達後十日內補提上訴理由書（須附繕本）。
中      華      民      國    九十二    年      十      月    二十四    日
~B法院書記官  歐文政


司法院資訊處製作；財團法人民間司法改革基金會備份。
